【裁判字號】    98,交聲,1110
【裁判日期】    981231
【裁判案由】    違反道路交通管理處罰條例聲明異議
【裁判全文】
臺灣桃園地方法院交通事件裁定        98年度交聲字第1110號
原處分機關  交通部公路總局新竹區監理所中壢監理站
異  議  人
即受處分人  甲○○
上列異議人即受處分人因違反道路交通管理處罰條例案件，不服
交通部公路總局新竹區監理所中壢監理站中華民國98年4 月9 日
壢監裁字第裁53-DB0000000號違反道路交通管理事件裁決書所為
之處分（原舉發案號：桃警局交字第DB0000000 號），聲明異議
，本院裁定如下：
    主  文
原處分撤銷。
甲○○不罰。
    理  由
一、原處分意旨略以：異議人即受處分人甲○○於民國97年8 月
    1 日下午3 時45分許，騎乘車牌號碼IWA-512 號重型機車行
    經桃園縣中壢市○○路○ 段與榮安一街路口，因「一、駕車
    行經有燈光號誌管制之交岔路口闖紅燈。二、違反處罰條例
    之行為，拒絕停車接受稽查而逃逸。」違規，經桃園縣政府
    警察局中壢分局自強派出所員警掣開桃警局交字第DB000000
    0 號舉發通知單。嗣經原處分機關依道路交通管理處罰條例
    第53條第1 項、第60條第1 項、第63條第1 項第1 款、第3
    款之規定，裁處受處分人罰鍰新臺幣（下同）15,000元，並
    記違規點數4 點。
二、異議意旨略以：異議人遭員警舉發至今已事隔多月，異議人
    亦無記憶曾行經該違規路段，期間從未收到舉發單，迄至收
    到監理所寄發裁決書，才知道自己違規，卻遭裁罰如此高額
    罰鍰，縱異議人有闖紅燈遭警方逕行舉發，異議人奉公守法
    定接受處罰絕不逃避，且異議人已高齡72歲亦無可能拒絕接
    受稽查而逃逸，為此爰依法聲明異議，請求撤銷原處分等語
    。
三、按「汽車駕駛人，行經有燈光號誌管制之交岔路口闖紅燈者
    ，處新臺幣一千八百元以上五千四百元以下罰鍰。」、「汽
    車駕駛人，駕駛汽車有違反本條例之行為，經交通勤務警察
    或依法令執行交通稽查任務人員制止時，不聽制止或拒絕停
    車接受稽查而逃逸者，除按各該條規定處罰外，處新臺幣三
    千元以上六千元以下罰鍰。」，道路交通管理處罰條例第53
    條第1 項、第60條第1 項分別定有明文。違反道路交通管理
    處罰條例之行為人，未依規定自動繳納罰鍰或未依規定到案
    聽候裁決，處罰機關固得依違反道路交通管理事件統一裁罰
    基準及處理細則第44條第1 項之規定依該處理細則附件之統
    一裁罰基準表，對行為人逕行裁決，惟該條項規定必須以行
    為人經合法收受違反道路交通管理事件通知單，無正當理由
    未依該違反道路交通管理事件通知單上所載應到案日期為罰
    鍰之繳納或到案聽候裁決時，方有適用，倘舉發通知單未經
    合法送達受處分人，處分機關即逕行裁決，其裁決程序即非
    合法。易言之，如於訴訟上無從證明行為人已合法收受舉發
    通知單之送達，即難認行為人係故意不在應到案日期前到案
    。按處理違反交通管理事件，有關文書送達之程序，依行政
    程序法之規定；又送達於應受送達人之住居所、事務所或營
    業所為之。於應送達之處所不獲會晤應受送達人時，得將文
    書付與有辨別事理能力之同居人、受僱人或應送達處所之接
    收郵件人員，再送達不能依前2 條規定為之者，得將文書寄
    存送達地之地方自治或警察機關，並作送達通知書2 份，1
    份黏貼於應受送達人住居所、事務所營業所或其就業處所門
    首，另1 份交由鄰居轉交或置於該送達處所信箱或其他適當
    位置，以為送達。前項情形，由郵政機關為送達者，得將文
    書寄存於送達地之郵政機關，違反道路交通管理事件統一裁
    罰標準及處理細則第5 條、行政程序法第72條第1 項、第73
    條第1 項及第74條第1 項、第2 項亦分別定有明文。是有關
    違反道路交通管理事件文書之送達，其應受送達處所係應受
    送達人之住居所或營業所，堪以認定。
四、經查：
（一）本件桃園縣政府警察局中壢分局自強派出所逕行舉發掣發
      桃警局交字第DB0000000 號舉發違反道路交通管理事件通
      知單，應到案日期為「97年8 月26日前」，而上開通知單
      由舉發單位桃園縣政府警察局向車主地址「桃園縣中壢市
      ○○路126 號」寄送，因未獲會晤本人，而於97年8 月19
      日於中壢內壢郵局寄存送達等情，有桃園縣政府警察局舉
      發交通違規案件查詢網列印資料及送達證書各1 份在卷可
      稽。惟查，車牌號碼IWA-512 號重型機車車籍資料之車主
      戶籍地址欄固係登記為「桃園縣中壢市○○路126 號」，
      此有機器腳踏車新領牌照登記書1 份在卷可稽，然異議人
      業於94年4 月28日將戶籍遷至「臺灣省桃園縣中壢市○○
      里○○鄰○○路128 號」，此有法務部戶役政連結作業系統
      查詢1 紙附卷可憑，而本件舉發通知單竟以寄存方式郵務
      送達於已非異議人住所之前揭原戶籍地址，該舉發通知單
      之送達顯於法未合。是本件不能認受處分人已經合法收受
      舉發通知單，且有故意不依限到案之情形，本件受處分人
      辯稱其未合法收受該舉發通知單應為有理由。
（二）惟按違反道路交通管理事件統一裁罰基準及處理細則第11
      條第1 項雖規定：「行為人有本條例之情形者，應填製舉
      發違反道路交通管理事件通知單（以下簡稱通知單），並
      於被通知人欄予以勾記，其通知聯依下列規定辦理：……
      四、逕行舉發者，應按已查明之資料填註車牌號碼、車輛
      種類、車主姓名及地址，並於通知單上方空白處加註逕行
      舉發之文字後，由舉發機關送達被通知人」。然觀諸道路
      交通管理處罰條例第90條第1 項對於違反該條例之行為，
      自行為成立之日起；行為有連續或繼續之狀態者，自行為
      終了之日起，逾3 個月不得舉發之規定，其立法目的，係
      在避免法律關係遲不確定致生法秩序不安定之結果，並同
      時保障人民權益。可見該條項所指「逾3 個月不得舉發」
      之規定，不過係為促使各處罰機關儘速處理，以免造成案
      件久懸不決，而無法達成交通管理之目的。何況，舉發行
      為性質上本係行政處分，而行政處分的成立要件與生效要
      件有別，在具備成立要件之後，其本身雖能有效成立，惟
      尚須具備生效要件，始能對外發生效力。而上開「送達」
      之要件，衡以最高行政法院68年度判字第838 號裁判意旨
      所指「公法上有特定相對人之意思表示或意思通知，除法
      律有特別規定者外，在非對話為之者，應以達到相對人時
      生效，所謂達到，乃在使相對人居於可瞭解之狀態為已足
      ，此在法理上應為當然之解釋」等語，益見上開違反道路
      交通管理事件統一裁罰基準及處理細則第11條第1 項所謂
      舉發通知單由舉發機關送達被通知人，不過係舉發行為之
      生效要件；是該送達縱有瑕疵，衡諸法理，亦不影響舉發
      行為已然成立之事實。此外，上開道路交通管理處罰條例
      第90條第1 項所指逾「3 個月」不得舉發，並非以「自行
      為成立日起至『收到』舉發通知單止」為計算之方式，對
      於違規人未依規定變更地址致無法送達之違反道路交通管
      理事件者，則係以原製單付郵日期為完成舉發之日期，此
      亦有交通部86年6 月13日交路（86）字第030342號、86年
      9 月8 日交路（86）字第006274號函可資參照。否則不啻
      鼓勵受處分人得以拒絕收受送達等不正手法，拖延「舉發
      」時日，達到逃避法律制裁之目的，此寧為立法之原意？
      綜上，可知道路交通管理處罰條例第90條第1 項所指「逾
      3 個月不得舉發」之規定，乃對於舉發行為之成立要件所
      設之限制，至於送達是否合法之判斷，因屬舉發行為之生
      效要件，自不在該條之限制內，縱送達有不合法之情事，
      所涉者不過係救濟期間起算時點之問題，尚與舉發行為本
      身是否已經成立無涉。本件異議人前揭違規日期係97年8
      月1 日，而舉發機關則於同年月11日掣單逕行舉發，尚未
      逾3 個月之法定期間，縱該舉發通知單之送達不合法，亦
      無礙於本件舉發行為本身已經成立。本件舉發通知單既未
      經合法送達，異議人自無從依該舉發通知單自動繳納最低
      額罰鍰，更遑論據知到案期限而能依限到案聽候裁決並陳
      述意見，是異議人逾期到案自屬不可歸責，原處分機關以
      此逕行裁處最高罰額之處分，難認適法。是以，縱異議人
      確有前述違規行為，亦僅得認尚未逾越到案期限，依違反
      道路交通管理事件統一裁罰基準表規定，應裁處異議人表
      定最低額之罰鍰，並記違規點數。
（三）然查，本件舉發員警張啟章於本院審理中證稱：「（法官
      問：本件是否為你所舉發？）應該是，但是印象有點時間
      ，所已不是很清楚，可能要看過告發單。（法官問：上面
      顯示的舉發員警是你，你在開庭之前，就本件沒有先做任
      何瞭解？）因為我已經調離，要取得資料實屬不易，我們
      紅燈都要繳回分局作列管。（法官問：就本件之違規情節
      是否還有印象？）有一點點，但不是很清楚，應該是屬於
      逕行舉發。（法官問：你看到紅燈，可以回想起當時舉發
      之狀況嗎？）應該可以。（法官問：【提示桃園縣政府警
      察局舉發交通違規案件查詢網列印資料】你看一下，這張
      是你紅單上面所記載之內容，有無辦法回想當時舉發情形
      ？）當時應該是違規逃逸。（法官問：事實經過？）只知
      道是可能是闖紅燈違規逃逸，我們回去逕行舉發，至於行
      車動向現在想不起來。（法官問：當時執勤取締時，你是
      在何地方看到違規車輛你也記不得了嗎，當時違規地點是
      興和路一段與榮安一街街口？）我所在的位置應該是站在
      興和路一段與榮安一街的路口，因為我們在該處執勤站的
      位置幾乎都一樣。（法官問：是否可以回想起來異議人當
      時車輛是如何走的？）我想不起來。（法官問：本件你會
      舉發闖紅燈跟逃逸，顯然當時車輛並沒有停下？）我們當
      時一定會鳴笛攔停，如果他拒絕靠邊停車，我們就會把車
      號記下來，回去查詢，如果這輛車不是贓車，我們就予以
      告發。（法官問：是否可以回想起來本件這輛車當時是如
      何拒絕受稽查逃逸？）時間太久，我一時想不起來，我1
      小時可能要開1 、20件。（法官問：如何確保車牌號碼不
      會搞錯？）我們回去一定會先把車子的廠牌顏色記下來，
      然後回去查詢。（法官問：是記在原始的紅單上嗎？）不
      會，是記在白紙。（法官問：既然車子闖紅燈之後就逃逸
      ，這一瞬間的時間如何確保車號沒有看錯？）如果我們回
      去查的結果，與這台車的車號顏色不符的話，我們就不會
      開這張紅單。（法官問：是否記得本件這台車你看到他車
      牌時，你距離他多遠？）正常都是3 到5 公尺，太遠模糊
      的話，我們也不會舉發，怕會有錯。（法官問：你如何能
      夠確定本件違規之駕駛人確實有看到你們在那裡指揮，還
      要逃逸？）正常我們一定也鳴笛，然後拿指揮棒，這個很
      明確，應該都看得到。（法官問：是否可以確定本件違規
      駕駛人不是誤以為你們是攔停其他車？）這就不曉得。」
      等語在卷。是揆諸上開證人張啟章所證，其就本件舉發違
      規之現場情形，實已不復詳細記憶。而本件舉發通知單因
      未曾合法送達於異議人，致異議人無從於距舉發時點較為
      接近之時間向舉發機關陳述意見，使舉發機關及時查明回
      覆以保全證據，而本件裁決書復係於舉發日期後8 個月始
      做成，致證人業因時隔日久、記憶疏漏，而無從究明或還
      原舉發當時現場之真實情況。是本件依現存證據，殊難逕
      認異議人確有前開駕車行經有燈光號誌管制之交岔路口闖
      紅燈及拒絕停車接受稽查而逃逸之違規行為。
五、綜上所述，本件依現存卷證，並無證據足資證明異議人確有
    裁決書所載違規行為，自應為有利於異議人之認定，原處分
    機關遽對異議人裁罰，殊難認允當。應認本件異議為有理由
    ，由本院將原處分均撤銷，改諭知異議人不罰。
六、據上論斷，應依道路交通管理處罰條例第87條第2 項，道路
    交通案件處理辦法第20條前段，裁定如主文。
中    華    民    國    98    年     12    月   31    日
                  交通法庭  法  官  林蕙芳
以上正本證明與原本無異。
如不服本裁定，應於裁定送達後5 日內向本院提出抗告狀。
                            書記官  莊凱男
中    華    民    國    99    年    1     月    7     日

司法院資訊處製作；財團法人民間司法改革基金會備份。
